【裁判字號】    94,訴,361
【裁判日期】    951205
【裁判案由】    塗銷所有權登記等
【裁判全文】
臺灣嘉義地方法院民事判決               94年度訴字第361號
原      告  陽信商業銀行股份有限公司
法定代理人  戊○○
訴訟代理人  丁○○
            陳崇善律師
被      告  乙○○
            甲○○
上 列一 人
訴訟代理人  馮基源律師
複 代理 人  郭念慈律師
被      告  丙○○    住臺北縣.
訴訟代理人  陳國瑞律師
            嚴庚辰律師
上列當事人間請求塗銷所有權登記等事件，經本院於民國九十五
年十一月二十一日言詞辯論終結，判決如下：
    主  文
原告之訴及假執行之聲請均駁回。
訴訟費用由原告負擔。
    事實及理由
一、程序方面：
  (一)本件原告高新商業銀行股份有限公司，嗣因法人合併而與原
    告於民國九十四年十一月二十六日完成合併登記，原高新商
    業銀行股份有限公司為消滅銀行，原告為存續銀行，有行政
    院金融監督管理委員會函、公司變更登記表在卷可稽，故原
    高新商業銀行股份有限公司之一切權利義務，均由為存續銀
    行之原告概括承受，合先敘明。
  (二)原告及被告乙○○經合法通知，均未於最後言詞辯論期日到
    場，核無民事訴訟法第三百八十六條所列各款情形，爰依被
    告甲○○、丙○○聲請，一造辯論而為判決。
二、原告雖未於最後言詞辯論期日到庭，惟據其起訴主張略以：
  (一)訴外人明樣國際科技股份有限公司（下稱明樣公司）於九十
    三年八月三十一日邀同訴外人陳明宏及被告乙○○向原告借
    款新臺幣（下同）六百萬元，惟自九十三年十月三十一日起
    即不為給付。
  (二)原告分析上開債務人於九十三年下半年度財產資料情形發現
    ：被告乙○○名下如附表一所示二筆土地（申報地價共計六
    十二萬六千四百元，公告現值共計約二百五十萬元），其上
    有合作金庫銀行股份有限公司最高限額抵押權設定四百八十
    萬元，於九十三年十月四日，以買賣為登記原因，移轉為被
    告甲○○所有；如附表二所示六筆土地（當期申報地價共計
    為二百七十一萬八千七百二十元，公告現值共計約一千一百
    四十二萬二千四百元），其上有中央信託局股份有限公司（
    下稱中央信託局）最高限額抵押權設定一千五百六十萬元，
    於九十三年十月十九日，以買賣為登記原因，移轉被告丙○○所有。
  (三)關於附表一東川段土地部分，經原告側面瞭解，訴外人明樣
    公司、陳明宏與被告乙○○於九十三年九月間，因資金調度
    等因素，與訴外人順發電腦股份有限公司（下稱順發公司）
    間有相當之財務往來，亦因錯綜複雜之財務關係，雙方於九
    十三年十月間爆發不愉快事件，依據國稅局資料顯示被告甲○○乃順發公司股東暨員工，被告乙○○與甲○○間關於附
    表一東川段土地之買賣契約與移轉行為，疑似有通謀虛偽情
    形，似無實際資金往來，況以東川段土地上尚有訴外人合作
    金庫高額之最高限額抵押存在，土地交易有違常情。關於附
    表二港子坪段土地部分，經調閱土地登記謄本資料發現，被
    告丙○○年約二十六歲，居住北部，是否有足夠資力及必要
    購買其上有高額抵押權之上開土地，有必要追蹤瞭解，況其
    兄即訴外人林永正與明樣公司關係匪淺，依資料顯示訴外人
    林永正曾是明樣公司第五大股東，投資比例占百分之三點三
    三六，被告丙○○於訴外人明樣公司財務危機之際，買受被
    告乙○○土地並為移轉登記，似為協助脫產行為。
  (四)被告乙○○與甲○○、丙○○間買賣契約與移轉行為依常理
    判斷，乃通謀虛偽行為，其真意似為脫產以為財產保全，其
    買賣契約與移轉行為乃屬無效，應將如附表一、二共八筆土
    地塗銷相關之移轉登記並回復登記於被告乙○○名下。縱認
    無通謀虛偽之買賣，所為「假買賣、真贈與」，其行為害及
    原告對於訴外人明樣公司、陳明宏與被告乙○○間債權保障
    ，依據民法第二百四十四條第一項規定，原告自得以債權人
    身分，聲請撤銷其害及債權之無償行為，請求將系爭八筆土
    地塗銷移轉登記並回復登記至被告乙○○名下。如認其買賣
    行為真實存在，除非被告證明以市價相當之價金，買賣移轉
    土地，否則原告以為於買賣與移轉當時，被告甲○○、丙○○對於訴外人明樣公司財務吃緊情形應有相當知悉，其深知
    此買賣與移轉行為對於被告乙○○之債權人將有所損害，原
    告依據民法第二百四十四條第二項規定，撤銷其有害及債權
    之有償行為，請求將八筆土地塗銷移轉登記回復登記至被告
    乙○○名下。如被告乙○○乃於急迫情形下，被告甲○○、
    丙○○乘此之機，使被告乙○○為給付行為，其給付與對價
    給付依當時情形顯失公平者，原告依民法第七十四條第一項
    ，以乙○○利害關係人身分或依據民法第二百四十二條規定
    ，代位被告乙○○向鈞院聲請撤銷該買賣行為與移轉行為，
    請求系爭八筆土地塗銷相關之移轉登記並回復登記至被告乙○○名下。
  (五)先位聲明：1.確認被告乙○○與被告甲○○間對於坐落如附
    表一所示土地買賣契約暨移轉行為無效，並塗銷該地號土地
    被告甲○○之所有權登記，回復登記為被告乙○○所有。2.
    確認被告乙○○與被告丙○○間對於坐落如附表二所示土地
    買賣契約暨移轉行為無效，並塗銷該地號土地被告丙○○之
    所有權登記，回復登記為被告乙○○所有。3.願供擔保請准
    宣告假執行。備位聲明：1.撤銷被告乙○○與被告甲○○間
    對於坐落如附表一所示土地買賣契約，並塗銷該地號土地被
    告甲○○之所有權登記，回復登記為被告乙○○所有。2.撤
    銷被告乙○○與被告丙○○間對於坐落如附表二所示土地買
    賣契約，並塗銷該地號土地被告丙○○之所有權登記，回復
    登記為被告乙○○所有。3.願供擔保請准宣告假執行。
三、被告甲○○答辯以：
  (一)原告先位聲明部分：民法第八十七條第一項通謀虛偽意思表
    示為效力規定，原告究以何法律關係請求未特定。被告甲○○受讓土地時知悉附表一土地上有最高限額抵押權設定，且
    已評估實行抵押權之風險，並無通謀虛偽意思表示存在。倘
    如原告所言，被告乙○○等三人因資金調度，與訴外人順發
    公司爆發不愉快事件，被告乙○○豈有可能將土地脫產予原
    告指稱為順發公司股東之被告甲○○，原告未經舉證且毫無
    根據臆測之詞，不符常理。
  (二)原告備位聲明部分：被告甲○○於九十三年九月二十四日匯
    款一千萬元與被告乙○○指定之訴外人明樣公司帳戶，被告
    乙○○業已獲得相當對價，被告甲○○有償取得如附表一所
    示土地，原告主張民法第二百四十四條第一項規定顯屬錯誤
    。被告當初受讓系爭土地時，根本不知被告乙○○與原告間
    有借款債權存在，被告既係有償取得系爭土地，債務人乙○○當時資力無影響，自不得僅因日後經濟變動認系爭土地移
    轉行為為有害及債權之行為，原告無行使撤銷權之依據。系
    爭不動產買賣契約係屬民法私法自治交易活動範疇，交易人
    自有選擇債權人之權利，撤銷權之設立，並非供他債權人滿
    足自身債權之用，原告未證明被告甲○○確實明知該有償行
    確有損害債權人之權利情況下，其民法第二百四十四條第二
    項之主張，亦屬無據。又民法第二百四十四條第一、二項規
    定，其債務人所指僅限於主債務人，不及於保證人債務，原
    告借款債權之債務人為訴外人明樣公司，被告乙○○為保證
    人而非借款債務人，原告上揭撤銷權規定之主張，顯屬無據
    。
  (三)原告主張民法第七十四條及第二百四十二條部分：被告甲○○係在買賣雙方自由意識狀態下有償取得系爭土地，並無暴
    利，原告未舉證證明被告乙○○當初是否係處於急迫、輕率
    或無經驗而為相關法律行為，或如何怠於行使權利，且原告
    所稱係代位乙○○行使權利，其代位行使者竟係民法第二百
    四十二條撤銷權規定「向法院聲請撤銷該買賣行為與移轉行
    為」，民法代位權及撤銷權兩者，不僅條文規定各異，行使
    上亦不相容，豈有債權人代位債務人行使債權人所具有之撤
    銷權之理，原告民法第二百四十二條代位權之主張，顯係法
    條誤用。
  (四)答辯聲明：原告之訴及假執行之聲請均駁回；如受不利判決
    ，願供擔保，請准宣告免為假執行。
四、被告丙○○答辯以：
  (一)系爭如附表二所示土地移轉登記予被告丙○○時，已設定抵
    押權予訴外人中央信託局，嗣經訴外人中央信託局聲請拍賣
    ，由訴外人陳志雄拍定，原告縱獲勝訴判決，亦無任何實益
    ，欠缺訴之利益，應依民事訴訟法第二百四十九條規定裁定
    駁回。
  (二)原告主張民法第八十七條部分：被告丙○○不知原告對被告
    乙○○存有債權關係，且被告取得系爭土地時，該筆土地早
    已設定最高限額抵押，被告乙○○無任何脫產與第三人之必
    要與實益，被告丙○○與被告乙○○間不可能有通謀虛偽意
    思合致。原告就其主張並未舉證，且被告丙○○之父即訴外
    人林德發於九十三年十月二十七日、同年十一月二十九日分
    別借被告乙○○四十萬元及二百萬元，被告乙○○為清償借
    款，乃與訴外人林德發訂立債務抵銷協議書，約定將系爭土
    地登記給被告丙○○，土地移轉行為完全合乎常情，原告主
    張通謀虛偽意思表示云云，顯違誤會。
  (三)原告主張民法第二百四十四條第二項部分：原告與被告乙○○間之債權關係不具公開性，被告係第三人，不可能知悉原
    告債權，進而損害原告債權意圖移轉土地，被告丙○○不具
    明知意圖，且被告乙○○將系爭土地特定物移轉，僅有害於
    給付特定物為標的之債權，不符民法第二百四十四條第三項
    規定。
  (四)原告主張民法第七十四條部分：被告出資向被告乙○○購買
    系爭土地，相當具有經驗智識，且雙方當初係基於自由意思
    移轉土地，並無任何急迫、輕率，或無任何不公平情事，原
    告未舉證被告丙○○與被告乙○○間有主觀上明知急迫所為
    、客觀上不公平情形等節，主張於法不符。
  (五)答辯聲明：原告之訴駁回；如受不利判決，願供擔保免為假
    執行之宣告。
五、原告主張訴外人明樣公司於九十三年八月三十一日邀同訴外
    人陳明宏及被告乙○○向原告借款六百萬元，惟自九十三年
    十月三十一日起即不為給付。被告乙○○名下如附表一所示
    二筆土地，其上有最高限額抵押權設定四百八十萬元，於九
    十三年十月四日，以買賣為登記原因，移轉為被告甲○○所
    有。被告乙○○名下如附表二所示六筆土地，有最高限額抵
    押權設定一千五百六十萬元，於九十三年十月十九日，以買
    賣為登記原因，移轉被告丙○○所有等情，被告不爭執，並
    經本院調取九十三年度訴字第七八四號有關原告訴請訴外人
    明樣公司、陳明宏及被告乙○○給付借款案卷核閱屬實，並
    有如附表一、二所示土地登記謄本附於該卷可參，堪信為真
    。
六、原告主張被告乙○○與被告甲○○就如附表一所示土地；與
    被告丙○○就如附表二所示土地所為買賣係通謀虛偽之行為
    ，其真意似為脫產以為財產保全，其買賣契約與移轉行為無
    效，縱認無通謀虛偽之買賣，所為「假買賣、真贈與」，已
    害及原告對於訴外人明樣公司、陳明宏與被告乙○○間債權
    保障，如認其買賣行為真實存在，除被告能證明移轉當時確
    支付與市價相當之價金，分別買受上開土地，否則被告甲○○、丙○○明知訴外人明樣公司財務吃緊，渠等買賣移轉行
    為對於被告乙○○之債權人將有所損害，依民法第二百四十
    四條規定，撤銷其有害及債權之無償或有償行為，請求將八
    筆土地塗銷移轉登記回復登記至被告乙○○名下。如被告乙○○乃於急迫情形下，被告甲○○、丙○○乘此之機，使被
    告乙○○為給付行為，其給付與對價給付依當時情形顯失公
    平者，原告依民法第七十四條第一項，以被告乙○○利害關
    係人身分或依據民法第二百四十二條規定，代位被告乙○○
    向鈞院聲請撤銷該買賣行為與移轉行為，請求系爭八筆土地
    塗銷相關之移轉登記並回復登記至被告乙○○名下等情。被
    告甲○○及丙○○二人均否認有原告主張之民法第八十七條
    、二百四十四條第一、二項、第七十四條、第二百四十二條
    規定適用，被告甲○○辯稱：如附表一所示土地係有償向被
    告乙○○購得，不知有原告債權存在；被告丙○○辯稱：被
    告乙○○因積欠其父即訴外人林德發欠款，係依雙方債務抵
    銷協議書，將如附表二所示土地登記予伊，且土地業經抵押
    權人聲請拍賣由第三人取得，原告起訴無實益。是以本件首
    應審酌者厥為被告乙○○以買賣為原因，移轉登記系爭如附
    表一所示土地與被告甲○○，如附表二所示土地與被告丙○○之行為，是否有原告主張無效或得撤銷情事。經查：
  (一)按當事人主張有利於己之事實者，就其事實有舉證之責任，
    民事訴訟法第二百七十七條定有明文。又按民法第八十七條
    第一項所謂通謀虛偽意思表示，乃指表意人與相對人互相故
    意為非真意之表示而言，故相對人不僅須知表意人非真意，
    並須就表意人非真意之表示相與為非真意之合意，始為相當
    。本件原告主張上揭被告間通謀而為虛偽意思表示，應由原
    告就有利於己之事實負舉證責任。查被告甲○○及丙○○就
    取得系爭土地之原因，分別提出第一商業銀行一千萬元存款
    存根聯影本及債務抵銷協議書、臺北縣樹林市農會匯款申請
    書、郵局跨行匯款申請書影本各一份為證，而第一商業銀行
    七賢分行確有受理被告甲○○上開匯款事實乙節，亦經該分
    行於九十五年十月三十一日以一七字第二一九號函附存款憑
    條影本為據，而原告迄本院言詞辯論終結，均未就上揭被告
    間如何通謀虛偽意思表示舉證以實其說，僅以訴外人明樣公
    司、陳明宏與被告乙○○，因資金調度等因素，與訴外人順
    發公司間爆發不愉快事件，被告甲○○為順發公司股東暨員
    工；被告丙○○年約二十六歲，居住北部，無資力及必要購
    買其上有高額抵押權之上開土地，且其兄即訴外人林永正曾
    是訴外人明樣公司第五大股東，且系爭土地上均有最高限額
    抵押權設定，上揭被告間買賣有違常情為由，主張為通謀虛
    偽意思表示行為，自無可取。又原告並未就以何法律關係請
    求被告甲○○、丙○○塗銷所有權登記為明確主張，所為上
    揭被告間係通謀虛偽意思表示請求塗銷登記之主張，自屬無
    據。
  (二)按債權人依民法第二百四十四條規定，撤銷債務人所為之有
    償或無償行為者，祇須具備下列條件：1.為債務人所為之法
    律行為2.其法律行為有害於債權人3.其法律行為係以財產權
    為目的4.如為有償之法律行為，債務人於行為時，明知其行
    為有害於債權人，受益人於受益時，亦明知其事情；債務人
    出賣其財產，非必生減少資力之結果，苟其出賣財產已獲得
    相當對價，一方面減少其財產，一方面取得其請求支付價金
    之權利，即難謂係詐害債權之行。而依民法第二百四十四條
    第二項行使撤銷權，必須債權人於債務人之行為有害及其債
    權時，始得為之（最高法院四十二年臺上字第三二三號判例
    、七十五年臺上字第六一九號裁判意旨可資參照）。本件被
    告甲○○抗辯於九十三年九月二十四日匯款一千萬元與被告
    乙○○指定之訴外人明樣公司帳戶，係有償取得；被告丙○○抗辯其父林德發於九十三年十月二十七日、同年十一月二
    十九日分別借被告乙○○四十萬元及二百萬元，被告乙○○
    為清償借款，依雙方債務抵銷協議書約定移轉土地所有權，
    並提出上揭匯款單等為證，已如前述，尚難認被告乙○○係
    無償讓與系爭土地而減少資力，原告就被告間無償行為，或
    於被告甲○○、丙○○有償買賣時，明知有害於原告債權等
    情，均未舉證以實其說，其主張依民法第二百四十四條規定
    撤銷系爭土地買賣行為云云，亦非有據。
  (三)依民法第七十四條第一項規定撤銷法律行為，不僅須行為人
    有利用他人之急迫、輕率，或無經驗，而為法律行為之主觀
    情事，並須該法律行為，有使他人為財產上之給付，或為給
    付之約定，依當時情形顯失公平之客觀事實，始得因利害關
    係人之聲請為之。本件原告迄本院言詞辯論終結均未舉證證
    明被告甲○○、丙○○有何利用被告乙○○急迫、輕率，或
    無經驗而簽訂買賣契約移轉土地之主觀情事，又依系爭如附
    表一、二所示土地有最高限額抵押權設定情況下，被告間買
    賣或抵償債務條件對被告乙○○而言，有何顯失公平情事，
    原告上揭主張，自屬無據。
七、綜上，原告既未能舉證證明被告乙○○與被告甲○○、丙○○間以買賣為原因移轉如附表一、二土地有何無效或得撤銷
    情事，則原告依民法第八十七條、第二百四十四條、第七十
    四條及第二百四十二條規定，先位聲明請求：1.確認被告乙○○與被告甲○○間對於坐落如附表一所示土地買賣契約暨
    移轉行為無效，並塗銷該地號土地被告甲○○之所有權登記
    ，回復登記為被告乙○○所有。2.確認被告乙○○與被告丙○○間對於坐落如附表二所示土地買賣契約暨移轉行為無效
    ，並塗銷該地號土地被告丙○○之所有權登記，回復登記為
    被告乙○○所有。備位聲明請求：1.撤銷被告乙○○與被告
    甲○○間對於坐落如附表一所示土地買賣契約，並塗銷該地
    號土地被告甲○○之所有權登記，回復登記為被告乙○○所
    有。2.撤銷被告乙○○與被告丙○○間對於坐落如附表二所
    示土地買賣契約，並塗銷該地號土地被告丙○○之所有權登
    記，回復登記為被告乙○○所有，均無理由，應予駁回。又
    原告本案之請求既經駁回，其假執行之聲請亦失所附麗，爰
    併予駁回。
八、本件事證已甚明確，兩造其餘攻擊防禦方法，經審酌結果，
    核與本判決之結論均無影響，爰不以一一論述，併予敘明。
九、據上論結，原告之訴為無理由，依民事訴訟法第七十八條，
    判決如主文。
中    華    民    國    95    年    12    月    5     日
                  民事第一庭  法  官  陳端宜
上為正本係照原本作成。
如對本判決上訴須於判決送達後20日內向本院提出上訴狀。
中    華    民    國    95    年    12    月    5     日
                              書記官  洪麗惠
┌──────────────────────────────────────────────────────────────┐
│附表一：                                                                                                                    │
├──┬───────────────────────────┬─┬────────────┬─────────┬──────┤
│ 編 │        土          地          坐          落        │地│    面            積    │                  │            │
│    ├───┬────┬────┬────┬────────┤  ├──┬──┬──────┤  權  利  範  圍  │備        考│
│ 號 │縣  市│鄉鎮市區○   段   ○ ○  段 │  地        號  │目│公頃│公畝│  平方公尺  │                  │            │
├──┼───┼────┼────┼────┼────────┼─┼──┼──┼──────┼─────────┼──────┤
│001 │嘉義市│        │東川    │        │964             │旱│    │    │89.00       │全部              │            │
├──┼───┼────┼────┼────┼────────┼─┼──┼──┼──────┼─────────┼──────┤
│002 │嘉義市│        │東川    │        │964-1           │旱│    │    │85.00       │全部              │            │
└──┴───┴────┴────┴────┴────────┴─┴──┴──┴──────┴─────────┴──────┘
┌──────────────────────────────────────────────────────────────┐
│附表二：                                                                                                                    │
├──┬───────────────────────────┬─┬────────────┬─────────┬──────┤
│ 編 │        土          地          坐          落        │地│    面            積    │                  │            │
│    ├───┬────┬────┬────┬────────┤  ├──┬──┬──────┤  權  利  範  圍  │備        考│
│ 號 │縣  市│鄉鎮市區○   段   ○ ○  段 │  地        號  │目│公頃│公畝│  平方公尺  │                  │            │
├──┼───┼────┼────┼────┼────────┼─┼──┼──┼──────┼─────────┼──────┤
│001 │嘉義市│        │港子坪  │        │199-5           │田│    │3   │54.00       │全部              │            │
├──┼───┼────┼────┼────┼────────┼─┼──┼──┼──────┼─────────┼──────┤
│002 │嘉義市│        │港子坪  │        │199-7           │田│    │1   │35.00       │全部              │            │
├──┼───┼────┼────┼────┼────────┼─┼──┼──┼──────┼─────────┼──────┤
│003 │嘉義市│        │港子坪  │        │199-142         │田│    │    │49.00       │全部              │            │
├──┼───┼────┼────┼────┼────────┼─┼──┼──┼──────┼─────────┼──────┤
│004 │嘉義市│        │港子坪  │        │199-169         │田│    │1   │34.00       │全部              │            │
├──┼───┼────┼────┼────┼────────┼─┼──┼──┼──────┼─────────┼──────┤
│005 │嘉義市│        │港子坪  │        │199-170         │田│    │2   │67.00       │全部              │            │
├──┼───┼────┼────┼────┼────────┼─┼──┼──┼──────┼─────────┼──────┤
│006 │嘉義市│        │港子坪  │        │199-171         │田│    │    │5.00        │全部              │            │
└──┴───┴────┴────┴────┴────────┴─┴──┴──┴──────┴─────────┴──────┘


司法院資訊處製作；財團法人民間司法改革基金會備份。
